【裁判字號】    98,上易,97
【裁判日期】    980428
【裁判案由】    損害賠償
【裁判全文】
臺灣高等法院民事判決                  98年度上易字第97號
上  訴  人  卯○○
            壬○○
            子○○
            癸○○
                        5
            丑○○
            寅○○
兼  共  同
訴訟代理人  辛○○
被  上訴人  丁○○
            甲○○
            丙○○
            辰○○○
            乙○○
            己○○
上  一  人
法定代理人  戊○○
共      同
訴訟代理人  庚○○
上列當事人間損害賠償事件，上訴人對於中華民國97年11月21日
臺灣新竹地方法院96年度訴字第290號第一審判決提起一部上訴
，本院於98年4月21日言詞辯論終結，判決如下：
    主      文
上訴駁回。
第二審訴訟費用由上訴人連帶負擔三分之一，餘由上訴人辛○○
負擔。
    事實及理由
一、按當事人死亡，其繼承人於得為承受訴訟時，應即為承受之
    聲明。此觀民事訴訟法第168條、第175條第1項規定自明。
    查上訴人丑○○於提起上訴後之民國98年1月29日死亡，其
    餘上訴人為其繼承人，已於98年2月16日具狀聲明承受訴訟
    ，有死亡證明書、繼承系統表、戶籍謄本及除戶謄本等件可
    稽（見本院卷第55、62、114、125至133頁），合於首揭規
    定，且為被上訴人所不爭執（見本院卷第110頁正面），應
    予准許。
二、次按於第二審為訴之變更、追加或提起反訴，非經他造同意
    ，不得為之。但擴張或減縮應受判決事項之聲明者，不在此
    限。民事訴訟法第446條第1項但書、第255條第1項第3款定
    有明文。查上訴人上訴聲明為：(一)原判決除確定部分外廢棄
    。(二)被上訴人應連帶給付上訴人新台幣（下同）53,500元，
    及自起訴狀繕本送達翌日起至清償日止，按年利率5%計算之
    利息。(三)被上訴人應連帶給付上訴人辛○○104,000元，及
    自起訴狀繕本送達翌日起至清償日止，按年利率5%計算之利
    息（見本院卷第55頁）。嗣於98年3月27日就利息部分減縮
    均自96年5月20日起算（見本院卷第111頁正面），核屬減縮
    應受判決事項之聲明，合於上開規定，自無庸經被上訴人之
    同意，即得為之。
三、上訴人主張：伊父徐錦田（已於94年10月17日死亡）所有門
    牌號碼新竹縣竹東鎮○○路459號房屋（下稱系爭房屋）坐
    落被上訴人所有新竹縣竹東鎮○○○段159-11地號土地（下
    稱系爭土地）上，原由徐錦田與辛○○居住在內。惟徐錦田
    於93年12月間修建系爭房屋時，被上訴人以系爭房屋老舊不
    堪使用為由，向原法院聲請徐錦田對系爭房屋不得為營造行
    為之假處分獲准（案列93年度裁全字第1789號，下稱系爭假
    處分裁定），並據以聲請強制執行（案列94年度執全字第54
    號），復訴請徐錦田拆屋還地（案列94年度訴字第15號，下
    稱另案拆屋還地事件，為系爭假處分裁定之本案訴訟），徐
    錦田乃停止系爭房屋之修建。嗣另案拆屋還地事件業經鈞院
    95年度上字第353號判決被上訴人請求拆屋還地部分敗訴，
    並為最高法院95年度台上字第2796號裁定所維持，被上訴人
    亦撤回系爭假處分執行及撤銷系爭假處分裁定獲准（案列96
    年度裁全聲字第11號），但系爭房屋已因系爭假處分裁定而
    無法於3週至1個月內修建完工，致徐錦田、辛○○只得在外
    租屋居住，自94年2月18日至96年2月18日，租金每月7,000
    元，自94年5月18日起減為每月6,500元，於94年10月17日徐
    錦田死亡前8個月租金共53,500元係由徐錦田給付，此部分
    賠償請求權應由徐錦田之全體繼承人即上訴人繼承；徐錦田
    死亡後，由辛○○給付16個月租金共104,000元。爰依民事
    民事訴訟法第533條、第531條第1項規定及繼承之法律關係
    ，減縮請求被上訴人連帶給付上訴人53,500元、辛○○104,
    000元，及均自96年5月20日起算之法定利息等語（未繫屬本
    院部分，不予另贅）。
四、被上訴人則以：系爭假處分裁定並無因自始不當而撤銷之情
    形，而伊於獲准系爭假處分裁定後，已對徐錦田提起另案拆
    屋還地事件，亦無不於一定期間內起訴而遭撤銷系爭假處分
    裁定之情形。雖系爭假處分裁定係由伊聲請撤銷，惟伊聲請
    系爭假處分及提起另案拆屋還地事件，均屬正當請求，至鈞
    院95年度上字第353號判決認為租賃關係不因系爭房屋不堪
    使用即歸於消滅之法律意見，本即帶有價值判斷因素，並非
    伊於起訴前所能明知，尚難以該判決即遽認伊係故意或過失
    不法侵害上訴人之權利，自無民事訴訟法第531條第1項規定
    之適用。尤其徐錦田、辛○○支付租金與系爭假處分裁定並
    無相當因果關係，伊否認其等受有在外租屋之損害，所請求
    之數額亦過高，而上訴人於另案拆屋還地事件，一再延滯訴
    訟，並以損害伊為主要目的，其請求損害賠償，顯係權利濫
    用，且違背誠信原則等語為辯。
五、原審為上訴人全部敗訴之判決，上訴人僅就請求租金損害敗
    訴部分提起上訴，就請求精神慰撫金28萬元本息及家具用品
    毀損失竊損害272,000元本息敗訴部分，均未提起上訴而告
    確定，其上訴聲明減縮為：
    (一)原判決除確定部分外廢棄。
    (二)被上訴人應連帶給付上訴人53,500元，及自96年5月20日
      起至清償日止，按年利率5%計算之利息。
    (三)被上訴人應連帶給付辛○○104,000元，及自96年5月20日
      起至清償日止，按年利率5%計算之利息。
    被上訴人則答辯聲明：上訴駁回。
六、本院整理並協議簡化爭點如下（見本院卷第111頁反面，98
    年3月27日準備程序筆錄）：
    (一)不爭執事項：
    1.上訴人之父徐錦田於93年12月間就被上訴人所有坐落系爭
      土地上其所有系爭房屋進行修建之際，被上訴人聲請並經
      原法院為93年度裁全字第1789號假處分裁定（即系爭假處
      分裁定），於被上訴人供擔保後，徐錦田不得於坐落系爭
      土地上系爭房屋範圍內為營造行為，被上訴人並據以聲請
      強制執行。
    2.被上訴人訴請徐錦田拆屋還地，歷經原法院94年度訴字第
      15號、本院95年度上字第353號、最高法院95年度台上字
      第2796號等裁判確定駁回被上訴人拆還地請求，而系爭假
      處分亦經被上訴人撤回聲請執行，並經被上訴人聲請撤銷
      系爭假處裁定確定。
    (二)爭執事項：
      上訴人得否依民事訴訟法第533條準用第531條第1項規定
      ，請求租金部分之賠償？
七、按假扣押裁定因自始不當而撤銷，或因民事訴訟法第529條
    第4項而撤銷者，債權人應賠償債務人因假扣押或供擔保所
    受之損害。同法第531條第1項前段、中段分別定有明文。此
    於假處分準用之，觀之同法第533條前段規定自明。而同法
    第529條第1、4項則分別規定：「本案尚未繫屬者，命假扣
    押之法院應依債務人聲請，命債權人於一定期間內起訴。」
    、「債權人不於第一項期間內起訴或未遵守前項規定者，債
    務人得聲請命假扣押之法院撤銷假扣押裁定。」。又民事訴
    訟法第531條所謂假扣押裁定因自始不當而撤銷，係指對於
    假扣押裁定抗告，經抗告法院依命假扣押時客觀存在之情形
    ，認為不應為此裁定而撤銷之情形而言，若係因本案訴訟敗
    訴確定而撤銷該裁定，僅屬因命假扣押以後之情事變更而撤
    銷，尚非該條所謂因自始不當而撤銷（最高法院67年台上字
    第1407號判例參照）。查被上訴人於93年12月29日對徐錦田
    聲請系爭假處分，經原法院94年1月24日裁定准許被上訴人
    以130萬元或等值之聯邦商業銀行可轉讓定期存款單為徐錦
    田供擔保後，徐錦田不得於系爭土地面積130平方公尺土地
    上即系爭房屋範圍為營造行為，被上訴人並據以聲請原法院
    94年度執全字第54號執行在案。系爭假處分裁定已於94年2
    月2日送達徐錦田，徐錦田未於10日內提起抗告而確定。雖
    徐錦田曾聲請原法院命被上訴人於一定期限內起訴，但因被
    上訴人已於93年12月29日對徐錦田提起另案拆屋還地事件，
    先位聲明請求徐錦田應將系爭房屋拆除，將所占土地交還被
    上訴人，並按月給付其相當於租金之損害金8,320元；備位
    聲明請求徐錦田向其承租系爭土地之租金自94年1月1日起調
    整為每月8,320元等語，原法院乃於94年3月30日以94年度聲
    字第118號裁定駁回徐錦田之聲請確定等情，業經本院調閱
    原法院93年度裁全字第1789號、94年度執全字第54號假處分
    事件全卷及94年度訴字第15號拆屋還地事件民事全卷查明無
    誤，且有系爭假處分裁定、另案拆屋還地事件起訴狀、送達
    證書、徐錦田答辯狀、原法院94年度聲字第118號裁定可稽
    （見原審卷第134至140頁），並為兩造所不爭執，應堪信實
    。是系爭假處分裁定並無經抗告法院依命假處分時客觀存在
    之情形，認為不應為此裁定而撤銷，亦無因債權人即被上訴
    人不於一定期間內對徐錦田提起系爭假處分裁定之本案訴訟
    而撤銷之情形（嗣被上訴人於95年1月16日在另案拆屋還地
    事件撤回對徐錦田之起訴，另詳下列八所述）。依前揭說明
    ，系爭假處分裁定既無因自始不當而撤銷，或因民事訴訟法
    第529條第4項而撤銷之情形，徐錦田之繼承人即上訴人自不
    得據以請求被上訴人賠償其因系爭假處分裁定所受之損害。
八、次按假扣押裁定，因債權人之聲請而撤銷者，債權人應賠償
    債務人因假扣押或供擔保所受之損害。此為假處分準用之。
    民事訴訟法第533條前段、第531條第1項後段分別定有明文
    。所謂債權人聲請撤銷假扣押者，倘依文理解釋，假扣押裁
    定，凡依債權人之聲請而撤銷者，不問其請求是否正當，均
    應由債權人負損害賠償責任，不啻認為債權人正當權利之行
    使，亦為不法侵害他人之權利，顯與假扣押制度保全強制執
    行之本旨相悖。揆諸民事訴訟法第531條之立法目的既在防
    止濫用假扣押之弊，始令債權人不問故意或過失，只需假扣
    押裁定有因「自始不當而撤銷」、「債權人不於一定期間內
    起訴」或「債權人聲請撤銷」之任一情況，且債務人因假扣
    押或供擔保受有損害，而所受損害又與假扣押間具有因果關
    係，債權人即應負損害賠償責任。可見立法上採列舉之方式
    ，課以債權人較重之損害賠償責任，自應限縮解釋假扣押裁
    定因債權人之聲請而撤銷者，僅於債權人之請求為不當時有
    其適用（見本院卷第135、138、143頁），如債權人之請求
    經本案確定判決所否認，足以證明其並無正當之權利，對於
    債務人因假扣押或供擔保所受之損害，自應負賠償責任（最
    高法院94年度台上字第50號裁判要旨參見）。又按假處分裁
    定因自始不當而撤銷者，債權人固應賠償債務人因假處分所
    受之損害，但必債務人確因假處分受有損害，且損害與假處
    分之間具有因果關係，始得請求賠償（最高法院60年台上字
    第4703號判例參照）。經查：
    (一)被上訴人對徐錦田聲請系爭假處分裁定獲准，並對徐錦田
      提起系爭假處分裁定之本案訴訟即另案拆屋還地事件，固
      如前述。但徐錦田於另案拆屋還地事件一審訴訟繫屬中之
      94年10月17日死亡，因徐錦田之繼承人未聲明承受訴訟，
      被上訴人乃依民事訴訟法第175條第2項規定為承受訴訟之
      聲明，並聲請原法院通知徐錦田之繼承人即上訴人承受訴
      訟（見原審卷第156至159頁，另案拆屋還地事件一審卷第
      273至278、279、281至293頁）。惟上訴人中之辛○○、
      卯○○、壬○○、子○○、癸○○（下稱卯○○等5人）
      於95年1月9日具狀辯稱徐錦田早於90年6月27日將系爭房
      屋贈與其5人，本件並無承受訴訟之必要等語，並提出贈
      與所有權移轉契約書及90年度契稅繳款書為證（見原審卷
      第194至197頁，另案拆屋還地事件一審卷第359至365頁）
      ，被上訴人乃於95年1月16日撤回對徐錦田之起訴，另追
      加卯○○等5人為被告，且為卯○○等5人所同意（見另案
      拆屋還地事件一審卷第370頁），原法院乃准以卯○○等5
      人為該案被告而辯論終結，定於95年2月24日宣判，是該
      案歷審民事裁判所列當事人僅有被上訴人及卯○○等5人
      ，並無徐錦田或其餘繼承人丑○○（已於98年1月29日死
      亡）、寅○○，亦為上訴人所是認（見本院卷第111頁反
      面），有原法院94年度訴字第15號判決、本院95年度上字
      第353號判決、最高法院95年度台上字第2796號裁定及網
      路書類等件足憑（見原審卷第8至12、17至33、134至140
      、254頁，本院卷第52、80、94至108頁），並為兩造所不
      爭執，應堪信為真實。
    (二)承上所述，徐錦田於90年6月27日將系爭房屋贈與卯○○
      等5人時，其對系爭房屋已無事實上處分權，惟該項贈與
      事實於93年12月29日被上訴人聲請系爭假處分裁定、提起
      另案拆屋還地事件之訴時，均未知悉，始列徐錦田為對造
      當事人，實則應聲請卯○○等5人不得在系爭土地上系爭
      房屋範圍內為營造行為之假處分，是系爭假處分裁定之效
      力並不及於對系爭房屋有事實上處分權之卯○○等5人，
      卯○○等5人仍得就系爭房屋為營造行為。詎徐錦田竟未
      主張上開贈與事實，卯○○等5人亦未就系爭房屋為營造
      行為，任令系爭假處分裁定對徐錦田繼續存在，而停止系
      爭房屋之修建工程，實有不當。
    (三)卯○○等5人於95年1月9日在另案拆屋還地事件具狀辯稱
      徐錦田早於90年6月27日將系爭房屋贈與其5人等語，並為
      被上訴人所不爭執，被上訴人應知其對徐錦田聲請系爭假
      處分裁定及提起另案拆屋還地事件之訴，均有不當，惟此
      皆係徐錦田、卯○○等5人隱瞞上開贈與事實所致。嗣被
      上訴人於95年1月16日當庭撤回對徐錦田之起訴，並追加
      卯○○等5人為被告時，卯○○等5人本可拒絕同意被上訴
      人之撤回起訴及追加之訴，斯時原法院祇能仍以徐錦田為
      該案被告，准許被上訴人聲明承受訴訟，而以徐錦田對系
      爭房屋無事實上處分權，根本無權拆屋還地而駁回被上訴
      人之起訴，即證被上訴人對徐錦田之本案請求為不當。詎
      卯○○等5人竟同意被上訴人撤回對徐錦田之起訴及追加
      其等為被告之訴（見另案拆屋還地事件一審卷第370頁）
      ，原法院乃准以卯○○等5人為該案被告而辯論終結，定
      於95年2月24日宣判，故另案拆屋還地事件歷審民事裁判
      均以卯○○等5人為當事人，而非列為徐錦田之承受訴訟
      人。換言之，被上訴人原對徐錦田提起之另案拆屋還地事
      件，本為系爭假處分裁定之本案訴訟，但卯○○等5人既
      同意被上訴人撤回對徐錦田之起訴及追加其等為被告，則
      另案拆屋還地事件即非系爭假處分裁定之本案訴訟，縱令
      被上訴人於該案請求卯○○等5人拆屋還地敗訴確定，亦
      非對於徐錦田之請求經「本案」確定判決所否認。依前開
      說明，系爭假處分裁定雖為被上訴人所聲請，亦經被上訴
      人聲請撤銷（因徐錦田已死亡，被上訴人乃改列其繼承人
      即上訴人及丑○○為對造而聲請，見本院卷第160至165頁
      ），然被上訴人並無對徐錦田之請求經系爭假處分裁定之
      本案訴訟確定判決所否認，且系爭假處分裁定之效力不及
      於卯○○等5人，卯○○等5人仍得就系爭房屋為營造行為
      ，自無在外租屋之必要，是徐錦田在外租屋（嗣死亡後，
      由辛○○繼續租屋），即難謂因系爭假處分裁定而受有損
      害，其支付租金與系爭假處分裁定間並無因果關係，徐錦
      田對被上訴人即無從請求賠償因系爭假處分裁定所受之損
      害，其繼承人（上訴人及丑○○）更無從繼承本即不存在
      之損害賠償請求權。至辛○○雖為系爭房屋共有人之一，
      但並非系爭假處分裁定之債務人，非為系爭假處分裁定效
      力所及，亦無從請求被上訴人賠償其因系爭假處分裁定所
      受之損害。
九、從而，上訴人依民事民事訴訟法第533條、第531條第1項規
    定及繼承之法律關係，請求被上訴人連帶給付上訴人53,500
    元、辛○○104,000元，及均自96年5月20日起至清償日止，
    按年利率5%計算之利息，均為無理由，應予駁回。其假執行
    之聲請，亦失所附麗，應併駁回之。原審為上訴人敗訴之判
    決，並駁回其假執行之聲請，理由雖略有不同，惟結論並無
    二致，仍應予維持。上訴意旨指摘原判決不當，求予廢棄改
    判，為無理由，應予駁回。又本件事證已臻明確，兩造其餘
    之攻擊或防禦方法及未經援用之證據，經本院斟酌後，認為
    不足以影響本判決之結果，自無逐一詳予論駁之必要，併此
    敘明。
十、據上論結，本件上訴為無理由，爰判決如主文。
中    華    民    國    98    年     4    月    28    日
                    民事第十七庭
                        審判長法  官  藍文祥
                              法  官  吳燁山
                              法  官  張競文
正本係照原本作成。
不得上訴。
中    華    民    國    98    年    4     月    29    日
                              書記官  章大富


司法院資訊處製作；財團法人民間司法改革基金會備份。
